【裁判字號】    97,訴,660
【裁判日期】    980410
【裁判案由】    履行契約
【裁判全文】
臺灣板橋地方法院民事判決               97年度訴字第660號
原      告
即反訴被告  乙○○
訴訟代理人  吳國輝律師
被      告
即反訴原告  臺灣農林股份有限公司
                      園區街3.
法定代理人  甲○○
訴訟代理人  李文欽律師
上列當事人間請求履行契約事件，經本院於民國98年3 月19日言
詞辯論終結，判決如下：
    主  文
原告之訴駁回。
訴訟費用由原告負擔。
確認兩造於民國84年10月18日簽訂之不動產土地買賣協議書關係
不存在。
反訴訴訟費用由反訴被告負擔，
    事實及理由
一、原告（即反訴被告）主張：兩造於84年10月18日簽訂不動產
    土地買賣協議書（下稱系爭買賣契約），約定原告向被告購
    買坐落臺北縣三峽鎮○○段有木小段101 地號內土地1 公頃
    ，土地地價依每坪新臺幣（下同）2,900 元計算，總價877
    萬2,500 元，於訂立契約書之日，原告給付被告第一期款新
    臺幣（下同）438 萬元，俟買賣標的土地自該101 地號土地
    分割完成後，原告一次付清第二期款439 萬2,500 元（即尾
    款，金額以分割後面積計算為準），付清尾款後被告即應完
    成系爭買賣土地所有權移轉登記手續。然因土地分割及塗銷
    抵押權程序並不順利，且兩造對買賣土地所坐落位置發生爭
    執，被告迄未將分割完成後之土地移轉登記予原告。原告曾
    對被告提起返還價金之訴，經臺灣士林地方法院94年度訴字
    第235 號判決確定，確認兩造間系爭買賣協議書依然有效。
    且原告曾於96年8 月13日以存證信函表明欲支付第2 期款，
    並催告被告協同辦理土地移轉事宜，被告於96年8 月15日收
    受，然未為任何回應，故係被告遲延，依民法第264 條同時
    履行抗辯之規定，原告自96年8 月16日起應即不付遲延責任
    。被告解除契約，並主張第二期款原告另應給付自89年8 月
    14 日 起至清償日止之法定遲延利息，顯無理由。為此提起
    本訴，請求被告履行契約。又被告提起反訴請求確認系爭買
    賣協議不存在，實無訴訟實益，應予駁回。並聲明：1.本訴
    聲明：原告給付被告394 萬9,489 元後，被告應將坐落臺北
    縣三峽鎮○○段有木小段101-5 地號土地移轉予原告。2.反
    訴聲明：反訴原告之訴駁回。
二、被告（即反訴原告）則以：系爭買賣契約約定第二期款俟辦
    妥分割登記完竣後，原告應一次給付被告439 萬2,500 元。
    嗣系爭買賣標的於89年間分割特定為臺北縣三峽鎮○○段有
    木小段101-5 地號。被告曾於93年7 月22日及同年9 月9 日
    兩度函催原告於文到5 日內付清尾款394 萬9,489 元，否則
    即將依約沒收第1 期價金並收回土地，然原告並未於期限內
    履行給付尾款之義務，依民法第254 條及契約約定，被告自
    得解除系爭契約。嗣被告又於96年12月13日再度函催原告於
    文到5 日內繳清尾款及遲延利息，逾期即以該函解除系爭買
    賣契約，不另通知，原告收受該函後仍未依限繳清本息，故
    系爭買賣契約業經被告解除，原告自無得依系爭買賣契約請
    求被告移轉系爭土地所有權。又臺灣士林地方法院94年度訴
    字第235 號判決理由僅謂原告解除系爭買賣契約不合法，故
    被告無返還價金之義務，並無原告所稱「確認兩造間系爭買
    賣協議書依然有效」之事實。故系爭買賣契約業經被告依法
    解除，被告依約自得沒收原告給付之第1 期款438 萬元等語
    ，資為抗辯。並反訴請求確認系爭買賣契約不存在。爰聲明
    ：1.本訴聲明：原告之訴駁回。2.反訴聲明：確認兩造於84
    年10月18日簽訂之不動產土地買賣協議書不存在。
三、兩造不爭執之事實：
（一）兩造於84年10月18日簽訂不動產買賣協議書，約定被告出
      售其所有坐落台北縣三峽鎮○○段有木小段101 地號內土
      地一公頃（3025坪）予原告，土地地價依每坪2,900 元計
      算，總價計877 萬2,500 元，按出售面積及其附圖標示範
      圍辦理分割計算面積，與約定總面積，如有增減，雙方同
      意照每坪單價結算，多退少補。原告已支付第一期款438
      萬元予被告，依契約第3 條約定，第二期款俟辦妥分割登
      記完竣後，原告一次給付予被告439 萬2,500 元（金額以
      分割後面積計算為準）。上開土地嗣於89年8 月14日辦妥
      分割登記，依分割面積計算第二期款金額為394 萬9,489
      元。
（二）被告曾於93年4 月26日、93年9 月9 日以存證信函催告原
      告於函到5 日內給付尾款，原告收受後迄今仍未給付。
（三）原告於96年12月12日提起本件訴訟後，被告於96年12月13
      日寄發存證信函要求原告於5 日內給付第二期款394 萬9,
      489 元，及自89年8 月14日起至97年8 月14日止按年息百
      分之5 計算之法定遲延利息計138 萬2,321 元，如未於期
      限內完納，即解除系爭買賣契約，不另通知，原告收受後
      迄今仍未給付。
四、得心證之理由：本件之爭點厥為(一)系爭買賣契約是否尚有效
    存在？被告抗辯系爭買賣契約業經其分別於93年9 月9 日及
    96 年12 月13日以存證信函解除，有無理由？(二)如系爭買賣
    契約仍有效存在，系爭契約第3 條關於第二期款給付之約定
    ，是否定有確定期限？被告主張就第二期款原告另應給付自
    89 年8月14日起至清償日止之法定遲延利息，有無理由？茲
    論述如下：
（一）按給付無確定期限者，債務人於債權人得請求給付時，經
      其催告而未為給付，自受催告時起負遲延責任；又契約當
      事人之一方遲延給付者，他方當事人得定相當期限催告其
      履行，如於期限內不履行時，得解除其契約，民法第229
      條第2 項前段、第254 條分別定有明文。又所謂無確定期
      限，包括未定期限及定有期限而其屆至之時期不確定二種
      情形，前者稱不定期債務，後者稱不確定期限之債務（最
      高法院90年台上第2216號及94年台上第1353號判決意旨參
      照）。查系爭買賣契約約定第二期款俟辦妥分割登記完竣
      後，原告一次給付予被告439 萬2,500 元（金額以分割後
      面積計算為準），嗣上開土地於89年8 月14日辦妥分割登
      記，依分割面積計算第二期款金額為394 萬9,489 元等情
      ，為兩造所不爭執。故系爭契約關於第二期款之給付，係
      屬不確定期限之債務，被告於89年8 月14日系爭土地辦妥
      分割登記後，即得請求原告給付。被告主張其曾於93年4
      月26日、93年9 月9 日先後以存證信函催告原告於函到5
      日內給付尾款，原告收受後迄今仍未給付之事實，為兩造
      所不爭執。是原告於收受被告第一次催告後未於期限內給
      付尾款，自受催告時起即負遲延之責任；原告給付遲延後
      ，被告又定期為第二次催告，原告仍未於期限內給付，依
      上開民法第254 條規定，被告即取得解除契約之權利。被
      告主張其又於96年12月13日寄發存證信函要求原告於5 日
      內給付第二期款，並表明如未於期限內完納，即解除系爭
      買賣契約，不另通知，原告收受後迄今仍未給付，故系爭
      契約業經其合法解除等情，經核尚無不合。
（二）原告雖主張其曾於96年8 月13日以存證信函表明欲支付第
      二期款，並要求被告協同辦理土地移轉事宜，被告於96年
      8 月15日收受，然未為任何回應，故係被告給付遲延，依
      民法第264 條同時履行抗辯之規定，原告自96年8 月16日
      起應不付遲延責任云云，並提出存證信函及回執之影本為
      證。惟按因契約互負債務者，於他方當事人未為對待給付
      前，固得拒絕自己之給付。但自己有先為給付之義務者，
      不在此限，民法第264 條第1 項定有明文。是依契約之約
      定，自己有先為給付之義務者，尚不得以他方未為對待給
      付為由，而拒絕自己之給付甚明。查系爭契約關於第二期
      款係約定：「俟辦妥分割登記完竣後，乙方（即原告）再
      一次給付甲方（即被告）新台幣肆佰拾玖萬貳仟伍佰元
      整（金額以分割後面積計算為準），付清（尾款）後土地
      歸乙方管業，同時由乙方或乙方委託之土地代書製妥買賣
      土地所有權移轉所需全部書類，送甲方用印後，乙方依照
      規定限期內送地政機關辦理所有權移轉登記手續.... 。
      」等語，有原告提出之買賣協議書影本附卷可稽。是依上
      開約定，原告於土地辦妥分割登記後，即有「先為」給付
      第二期款（即尾款）之義務；於給付完畢後，被告始有交
      付土地並辦理所有權移轉登記之義務，於原告履行給付尾
      款完畢前，被告自無給付遲延之可言。原告主張其曾於96
      年8 月13日以存證信函表明欲支付第二期款，並要求被告
      協同辦理土地移轉事宜，係為同時履行之抗辯云云，並非
      可採。原告復據以主張被告收受存證信函後未為任何回應
      ，係被告給付遲延，原告自96年8 月16日起應不付遲延責
      任云云，亦無可採。被告主張系爭契約業經其依民法第
      254 條規定合法解除等語，應堪採取。故系爭契約因被告
      解除而不存在，可堪認定。
五、綜上所述，被告抗辯系爭契約業經其合法解除，為可採。原
    告主張系爭契約仍有效存在，為不可採。從而原告猶依系爭
    契約請求被告履行契約，即於原告給付被告394 萬9, 489元
    後，被告應將坐落臺北縣三峽鎮○○段有木小段101-5 地號
    土地移轉予原告，為無理由，應予駁回。反訴原告即被告主
    張系爭契約業經其解除而不存在，請求確認，則為有理由，
    應予准許。
六、本件事證已臻明確，本件其餘爭點及兩造其餘主張陳述、所
    提之證據，均毋庸再予審酌，附此敘明。
七、訴訟費用負擔之依據：民事訴訟法第78條。
中    華    民    國    98    年    4     月    10    日
                  民事第三庭    法  官  許月珍
以上正本係照原本作成
如對本判決上訴，須於判決送達後20日內向本院提出上訴狀
中    華    民    國    98    年    4     月    13    日
                            書記官  劉鴻傑


司法院資訊處製作；財團法人民間司法改革基金會備份。
